【裁判字號】    99,交抗,587
【裁判日期】    990128
【裁判案由】    違反道路交通管理處罰條例
【裁判全文】
臺灣高等法院交通事件裁定            99年度交抗字第587號
抗告人  即
原處分機關  交通部公路總局新竹區監理所桃園監理站
法定代理人  甲○○
受 處分 人  乙○○
上列抗告人因違反道路交通管理處罰條例案件，不服臺灣桃園地
方法院，中華民國98年12月24日所為裁定（98年度交聲字第3452
號），提起抗告，本院裁定如下：
    主  文
抗告駁回。
    理  由
一、抗告意旨略以：查檢察官於緩起訴處分中附帶命行為人向特
    定團體支付一定金額為緩起訴之條件者，該一定之金額（即
    緩起訴處分金）未達道路交通管理處罰條例第92條第3項所
    定最低罰鍰金額者（依該條所授權訂定之違反道路交通管理
    事件統一裁罰基準及處理細則第2條之附件「違反道路交通
    管理事件統一裁罰基準表」中所定之統一裁罰基準而定），
    仍須補繳不足最低罰鍰之部分，始為適法。究其理由，行為
    人若受有緩起訴處分並已支付一定金額之緩起訴處分金，而
    於期間屆滿前經撤銷緩起訴，行政機關再對其處以行政罰，
    須該行政罰之性質與刑事罰有所重疊，始有所謂一事二罰之
    問題，因此必須行政機關所處之行政罰，係與緩起訴處分金
    性質相同之行政罰鍰，始有一事二罰之可言；即倘若行政罰
    鍰之金額高於緩起訴處分金者，該超出之部分，並未與緩起
    訴處分金相重疊，自無一事二罰之可言，故仍得加以裁罰，
    準此，行為人於支付一定金額之緩起訴處分金後，再受到行
    政罰鍰之處分，若緩起訴處分金之金額低於行政罰鍰之法定
    最低額時；其不足之部分行為人仍須補繳，法院僅得就與緩
    起訴處分金之金額重疊之部分予以撤銷，並為不罰之諭知（
    臺灣高等法院暨所屬法院97年法律座談會刑事類提案第39號
    參照）。故為維護道路交通管理目的及公平性原則，請本院
    將原裁定罰鍰免罰部分撤銷，自為裁定云云。
二、按汽車駕駛人有飲用酒類或其他類似物後其吐氣所含酒精濃
    度超過每公升0.25毫克或血液中酒精濃度超過百分之0.05以
    上之情形者，不得駕車。又汽車駕駛人，駕駛汽車經測試檢
    定有酒精濃度超過規定標準之情形者，處15000元以上60000
    元以下罰鍰，並當場移置保管該汽車及吊扣其駕駛執照1年
    ；因而肇事致人受傷者，並吊扣其駕駛執照2年；致人重傷
    或死亡者，吊銷其駕駛執照，並不得再考領。又汽車駕駛人
    ，有第35條第1項規定之情形者，應接受道路交通安全講習
    。道路交通安全規則第114條第2款、道路交通管理處罰條例
    第35條第1項第1款、第24條第1項第2款分別定有明文。
三、經查：受處分人乙○○於民國98年4月1日凌晨1時59分許，
    駕駛車牌號碼CH-7822號自用小客車行經桃園縣中正路與和
    平路口，為警以「酒後駕車，經酒測值為0.66mg/L，超過法
    定標準值（0.55以上）」違規舉發，抗告人不服提出申訴，
    經原處分機關函請原舉發單位調查結果，仍認抗告人有前揭
    違規行為，嗣經原處分機關依道路交通管理處罰條例第35條
    第1項第1款、第24條第1項第2款之規定，於98年11月11日以
    桃監裁罰字第裁52-DB0000000號裁決書裁處異議人罰鍰新臺
    幣（下同）49500元，吊扣駕駛執照12個月，並施以道路交
    通安全講習等事實，此為受處分人所不否認，且有桃園縣政
    府警察局桃警局交字第DB0000000號舉發違反道路交通管理
    事件通知單、交通部公路總局新竹區監理所桃監裁罰字第裁
    52-DB0000000號違反道路交通管理事件裁決書在卷可參（見
    原審卷第4頁、第13頁），按一行為同時觸犯刑事法律及違
    反行政法上義務規定者，依刑事法律處罰之。但其行為應處
    以其他種類行政罰或得沒入之物而未經法院宣告沒收者，亦
    得裁處之，前1項行為如經不起訴處分或為無罪、免訴、不
    受理、不付審理之裁判確定者，得依違反行政法上義務規定
    裁處之，行政罰法第26條第1項、第2項定有明文。究其立法
    理由，一行為同時觸犯刑事法律及違反行政法上義務規定時
    ，由於刑罰與行政罰同屬對不法行為之制裁，刑罰之懲罰作
    用較強，故在處罰目的相同且處罰方式相同時，若依刑事法
    律處罰，即足資警惕時，實無一事二罰再處行政罰之必要，
    又同條第2項之立法意旨係以刑事程序中之不起訴處分、無
    罪、免訴、不受理、不付審理之裁判者，均屬對於被告不為
    刑事處罰之結果，此時因刑事處罰不存在，對該刑事不處罰
    之行為，依違反行政法上義務規定裁處，自不致有一行為二
    罰之情。另所謂刑事訴訟法第253條之1所規定之「緩起訴處
    分」是指雖然合乎起訴要件及門檻，惟檢察官基於便宜原則
    的考量，尤是一般預防與特別預防之目的，課予被告一定的
    負擔或指示後，予以暫緩起訴之裁量處分，惟若被告並未遵
    守其負擔或指示者，或符合一定法定要件者，檢察官得撤銷
    該處分，其後該案件可能提起公訴而受刑事處罰，故須待緩
    起訴處分實質確定時，亦即緩起訴期間屆滿且未被撤銷者，
    被告才最終地確定免於受刑事訴追。又檢察官對被告為緩起
    訴處分時，依同法第253條之2第1項規定對被告所為之指示
    及課予之負擔，雖非刑罰，但對被告迭有財產減少及自由受
    限之影響，性質上可謂刑事處分，基於一行為不二罰原則，
    異議人既已就其行為受到刑事處分，自不應因同一行為再受
    到國家的處罰（本院暨所屬法院96年法律座談會刑事類提案
    第36號研討結果參照）。本案抗告人同一酒後駕車之行為，
    因同時觸犯刑法第185條之3之公共危險罪，經移送臺灣桃園
    地方法院檢察署檢察官偵辦，經該署檢察官以98年度速偵字
    第2296號為緩起訴處分，該緩起訴於98年4月29日確定，緩
    起訴期間為1年，並應向桃園縣觀護志工協進會支付30000元
    ，暨參加該署舉辦之酒駕認知輔導教育課程1場等情，有98
    年度速偵字第2296號緩起訴處分書、玉山銀行存款憑條各1
    份附卷可稽，自堪信實。職是，前開緩起訴處分期間既於99
    年4月28日始告屆滿，則原審裁定以原處分機關在受處分人
    尚未經終局確定無庸受刑事處罰前，逕於98年11月11日裁處
    罰鍰49500元，難謂適法為由，撤銷此部分之處分，經核並
    無違誤。抗告意旨雖以上揭情詞置辯，惟參行政罰法第26條
    第2項之立法意旨，在緩起訴期間內，因該緩起訴處分仍有
    被撤銷之可能，原處分機關若同時依法為行政裁決，將使受
    處分人有遭受行政處罰及刑事訴追之危險，故應認應受行政
    裁罰之行為，關於罰鍰部分，同一事實如經緩起訴處分，在
    緩起訴猶豫期間經過而未經撤銷前，尚無為行政處罰之餘地
    ，是抗告人上揭所辯，自屬無據。又按法官依據法律獨立審
    判，憲法第80條定有明文。各機關依其職掌就有關法規為釋
    示之行政命令，法官於審判案件時，固可予以引用，但仍應
    依據法律，表示確信之法律見解，並不受其拘束；司法行政
    機關所發司法行政上之命令，如涉及審判上之法律見解，僅
    供法官參考，法官於審判案件時，亦不受其拘束（司法院大
    法官釋字第216號解釋亦同此意旨）。抗告人為本件裁處時
    ，固參酌本院暨所屬法院97年法律座談會刑事類提案第39號
    研討內容作為依據，姑不論原處分機關引用該研討內容資為
    本案認定之結論妥當否？惟依上開大法官釋字第216號解釋
    意旨，前開研討內容，固得供本院參考，但本院不受其拘束
    ，併此敘明。綜上，原審裁定以受處分人此部分異議為有理
    由，而撤銷原處分機關之關於「裁罰49500元之罰鍰」之處
    分，並自為裁處受處分人乙○○此部分不罰，核無不合。原
    處分機關猶執前詞提起本件抗告，為無理由，應予以駁回。
四、據上論結，應依道路交通案件處理辦法第26條，刑事訴訟法
    第412條，裁定如主文。
中    華    民    國    99    年    1     月    28    日
                  刑事第八庭審判長法  官  張傳栗
                                  法  官  郭豫珍
                                  法  官  劉嶽承
以上正本證明與原本無異。
不得再抗告。
                                  書記官  何仁崴
中    華    民    國    99    年    1     月    28    日


司法院資訊處製作；財團法人民間司法改革基金會備份。
